【裁判字號】    97,交抗,1739
【裁判日期】    980205
【裁判案由】    違反道路交通管理處罰條例
【裁判全文】
臺灣高等法院交通事件裁定            97年度交抗字第1739號
    抗  告  人
    即受處分人  和運租車股份有限公司
    代  表  人  乙○○
上列抗告人因違反道路交通管理處罰條例案件，不服臺灣板橋地
方法院，中華民國97年9月17日所為裁定（ 97年度交聲字第2343
號），提起抗告，本院裁定如下：
    主  文
原裁定關於駁回抗告人就原處分（ 97年8月20日北市裁罰字第裁
22-DB0000000號）關於「二、上開汽車牌照逾期不繳送者：（一
）自97年09月20日起易處吊扣汽車牌照6個月。（二） 97年10月
04日前未繳送汽車牌照者，自97年10月05日起易處吊銷，並逕行
註銷汽車牌照。（三）汽車牌照經吊銷或註銷者，非經公路主管
機關檢驗合格，不得再行請領；但經處分逕行註銷者， 非滿6個
月不得再行請領。」部分撤銷。
原處分（97年8月20日北市裁罰字第裁22-DB0000000號）關於「
二、上開汽車牌照逾期不繳送者：（一）自97年09月20日起易處
吊扣汽車牌照6個月。 （二）97年10月04日前未繳送汽車牌照者
，自97年10月05日起易處吊銷，並逕行註銷汽車牌照。（三）汽
車牌照經吊銷或註銷者，非經公路主管機關檢驗合格，不得再行
請領；但經處分逕行註銷者，非滿6個月不得再行請領。」 部分
，不罰。
其餘抗告駁回。
    理  由
一、原處分意旨略以：異議人即受處分人和運租車股份有限公司
    所有之車號：5562－FF號租賃小客車，於民國97年5月21日1
    1時55分許， 因汽車駕駛人甲○○駕駛前開租賃小客車行經
    桃園縣八德市○○路1771號（往八德方向）、最高速限時速
    為50公里之路段，以時速128公里之速度行駛， 而有違反道
    路交通管理處罰條例第43條第1項第2款「行車速度，超過規
    定之最高時速60公里以上（未滿80公里）」之行為，為在場
    執行交通稽查勤務之桃園縣政府警察局八德分局員警採用移
    動式三腳架雷達測速儀器測速並拍攝照片1張， 經該分局員
    警於97年5月25日，依道路交通管理處罰條例第43條第1項第
    2款規定，填製桃警局交字第DB0000000號舉發違反道路交通
    管理事件通知單；復由該分局員警以車號：5562－FF號租賃
    小客車有道路交通管理處罰條例第43條第1項第2款之違規事
    實，應依同條例第43條第4項規定併予舉發裁罰（即「 駕駛
    人以危險方式在道路上駕駛汽車（處車主）」之違規），同
    日填製第DB0000000號 舉發違反道路交通管理事件通知單後
    ，向汽車所有人即受處分人為逕行舉發， 並將前開2舉發通
    知單交由郵務機關為送達， 受處分人應於97年6月26日前至
    原處分機關即臺北市交通事件裁決所到案依法辦理。嗣受處
    分人依限向原處分機關申述不服上開2舉發違規事實， 經原
    處分機關函請原舉發機關再行查明結果，認定受處分人所有
    之車號：5562－FF號租賃小客車確有前揭各違規行為，乃依
    據道路交通管理處罰條例第43條第1項第2款、 第4項等規定
    ，裁罰新臺幣（下同）8,000元（已於97年7月16日繳納結清
    ），並吊扣車號：5562－FF號汽車牌照3個月之處分。
二、聲明異議意旨略以：駕駛人甲○○並無以危險方式在道路上
    駕駛汽車；桃園縣政府警察局八德分局員警依據移動式三腳
    架雷達測速儀器所拍攝之違規照片，因報章、新聞媒體曾刊
    登其準確度隨時會故障，且未通過經濟標準檢驗局檢驗，故
    本件所述違規汽車縱有超速， 也不會離譜至車速達時速128
    公里，受處分人不服，爰聲明異議等語。
三、依上開聲明異議意旨觀之，抗告人指稱駕駛人縱有超速，亦
    不至於有時速128公里之高速， 顯見抗告人係否認有本件超
    速行為。而原處分機關所為「行車速度，超過規定之最高時
    速60公里以上（未滿80公里）」、「駕駛人以危險方式在道
    路上駕駛汽車（處車主）」之處分，係因駕駛人所為單一違
    規超速達60公里以上之行為，而同時符合上開兩種交通違規
    ，故依道路交通管理處罰條例第43條第1項第2款、第43條第
    4項等規定併予舉發裁罰， 則應解為抗告人係同時針對超速
    及危險駕駛提出抗告，本院乃就此兩部分交通違規，分別審
    酌，合先敘明。
四、抗告駁回部分（超速駕駛及吊扣汽車牌照3個月部分）：
（一）原裁定略以：
  １、按受處分人不服第8條主管機關所為之處罰， 得於接到裁
      決書之翌日起20日內，並得依法扣除在途期間，向管轄地
      方法院聲明異議；法院受理有關交通事件，準用刑事訴訟
      法之規定，其處理辦法，由司法院會同行政院定之，道路
      交通管理處罰條例第87條第1項、第89條均有明定。 次按
      刑事訴訟法第5條第1項規定，案件由犯罪地或被告之住所
      、居所或所在地之法院管轄；而關於交通違規聲明異議事
      件之管轄事項，於道路交通案件處理辦法並無特別規定，
      是依前揭道路交通管理處罰條例第89條準用刑事訴訟法第
      5條第1項規定，足悉交通聲明異議事件，由違規行為地或
      受處分人之住所、居所或所在地之法院管轄。另按處理違
      反道路交通管理事件，有關文書送達程序，依行政程序法
      之規定，違反道路交通管理事件統一裁罰基準及處理細則
      第5條規定甚明；至行政程序法第72條則為：「送達， 於
      應受送達人之住居所、事務所或營業所為之。」，可悉應
      受送達之受處分人，其事務所、營業所等處所亦得認定為
      其所在地。從而，參諸前揭規定，有關聲明異議事件之管
      轄，受處分人之事務所、營業所等處均得謂為受處分人之
      所在地，並據以認定法院就其交通異議事件有無管轄權。
      查本件受處分人所在地固登記為「臺北市○○區○○路12
      1號15樓」， 有原審法院查得之公司基本登記資料查詢明
      細附卷可佐，然參以受處分人向原處分機關提出不服申述
      暨向原審法院為聲明異議之請求，其在陳述書、聲明異議
      狀上均明確記載：「住：臺北縣新莊市○○街10號之1」
      ，又於該陳述書之填單人簽章處蓋有「和運租車股份有限
      公司客服部；台北縣新莊市○○街10號」之印戳，復參酌
      原處分機關就如上舉發之2交通違規， 向原舉發機關再行
      查證後，由原舉發機關對受處分人所為函復意旨，暨原處
      分機關更次通知受處分人以：認定本案舉發無誤，仍應依
      原裁處意旨辦理汽車牌照吊扣3個月等內容， 其上亦均載
      明：「臺北縣新莊市○○街10號之1」一址， 有各函文在
      卷足憑，可知受處分人之營業所在地為「臺北縣新莊市○
      ○街10號之1」，甚明。依前揭說明， 受處分人之所在地
      既在原審法院轄區內，則本案聲明異議於原審法院具有管
      轄權，先予敘明。
  ２、經查：
（１）按汽車駕駛人，行車速度，超過規定之最高時速60公里以
      上，處新臺幣6,000元以上24,000元以下罰鍰， 道路交通
      管理處罰條例第43條第1項第2款定有明文。次按違反道路
      交通管理處罰條例第43條第1項第2款， 並記違規點數3點
      ，道路交通管理處罰條例第63條第1項第3款亦有明定，然
      而，前揭條文係規定為「汽車駕駛人」，況核究違規記點
      處分之目的，旨在受違規記點處分人所記點數達於一定程
      度時，應分別施以吊扣或吊銷駕駛執照之裁罰，若受處分
      人為法人，本身並無駕駛執照得予吊扣或吊銷，自無於裁
      處時另記違規點數之必要。復按，汽車駕駛人之行為經以
      科學儀器取得證據資料證明其行為違規，當場不能或不宜
      攔截製單舉發者，得逕行舉發；前揭科學儀器應採固定式
      ，並定期於網站公布其設置地點，但汽車駕駛人之行為屬
      行車速度超過規定之最高速限者，不在此限。又依上開規
      定逕行舉發時，應記明車輛牌照號碼、車型等可資辨明之
      資料，以汽車所有人為被通知人製單舉發，道路交通管理
      處罰條例第7條之2第1項第7款、 第2項第9款及第4項亦均
      有明定。再按受舉發違反道路交通管理事件之受處罰人，
      認為受舉發之違規行為應歸責他人者，應於舉發違反道路
      交通管理事件通知單應到案日期前，檢附相關證據及應歸
      責人相關證明文件，向處罰機關告知應歸責人，處罰機關
      應即另行通知應歸責人到案依法處理；逾期未依規定辦理
      者，仍依本條例各該違反條款規定處罰，觀諸道路交通管
      理處罰條例第85條第1項、第4項及違反道路交通管理事件
      統一裁罰標準及處理細則第36條等規定，甚明。
（２）本案所指超速駕駛之交通違規，係由原舉發機關即桃園縣
      政府警察局八德分局員警以移動式三腳架雷達測速儀器之
      科學儀器取得證據資料，證明受處分人所有之車號：5562
      －FF號租賃小客車於97年5月21日11時55分許， 在桃園縣
      八德市○○路177號（往八德方向）前，有「 行車速度超
      過規定之最高速限60公里以上（未超過80公里）」之交通
      違規事實，經舉發員警按已查明之車籍資料，填註車牌號
      碼、車輛種類、車主姓名、登記之車籍地址，且於舉發通
      知單上加註「逕行舉發附採證照片」等文字後，將該舉發
      通知單併附採證相片交由郵務機關送達予受處分人，亦為
      受處分人所收受，有前述舉發通知單1紙、採證相片2張（
      拍攝畫面均同一）在卷足稽，且受處分人對於其所有之車
      號：5562－FF號租賃小客車，確有行經如上時、地，為警
      拍照採證後逕行舉發前開違規事實等情節，均不否認，故
      上述交通違規，其逕行舉發程序自屬合法、完備。
（３）而受處分人因不服為警舉發前開超速駕駛之違規事實，向
      原處分機關提出申述，經原處分機關函請原舉發機關再行
      查明結果，業據原舉發機關以97年7月9日德警分交字第09
      73024027號函復略稱：受處分人所有之車號5562－FF號租
      賃小客車，於97年5月21日11時55分許， 在桃園縣八德市
      ○○路1771號前，因超速為該分局員警依據移動式三腳架
      雷達測速儀器所拍攝之違規照片，依道路交通管理處罰條
      例第43條第1項第2款掣單（DB0000000）逕行舉發， 經核
      適法無誤等意旨，詳細說明本案超速駕駛交通違規之舉發
      經過；又，原舉發機關對於本件受處分人為警舉發如上超
      速駕駛交通違規所使用之科學採證儀器，復提出該儀器已
      為經濟部標準檢驗局檢定合格之證書1件供參（ 檢定日期
      ：96年11月13日，有限期限：97年11月30日；檢定合格單
      號碼：M0 GA0000000A、M0GA0000000B）； 再觀諸原舉發
      機關提出本件受處分人所有之車號：5562－FF號租賃小客
      車，於上揭時、地，有「行車速度超過規定之最高速限60
      公里以上（限速50公里，經雷達儀器測試時速128公里 ，
      超速78公里）」之違規採證照片影本，係在正常使用狀態
      下拍攝之畫面，且清晰記錄違規車輛號牌、車型、違規時
      間、地點、最高行車速限以及測得違規車輛車速等資料為
      據，足悉原舉發機關舉發本件超速駕駛交通違規，其使用
      上揭「移動式三腳架雷達測速儀器」採證，並無任何事證
      可證該儀器測得數據有何失真或拍攝角度有何失準等情節
      ，益徵前述科學採證儀器之準確度係屬可信。
（４）第以，本件原舉發機關依據已為經濟部標準檢驗局檢驗合
      格之「移動式三腳架雷達測速儀器」此類科學儀器取得證
      據資料，並查明違規車輛牌號、車型、車主姓名與車籍地
      址等可資辨明之資料後，就首開超速駕駛交通違規行為，
      向汽車所有人即受處分人逕行製單舉發，並翔實說明本案
      逕行舉發違規事證明確，核與原舉發通知單所載違規事實
      一致，且與卷內其他客觀證據並無齟齬，亦未有何違背一
      般經驗或論理法則之情形。再者，本案舉發員警係依法於
      首開時、地執行取締交通違規勤務，其與受處分人並無任
      何仇隙怨懟，衡情尚無任意虛詞構陷受處分人之理。然而
      ，受處分人僅以前開情詞為辯，並未提出證據證明原舉發
      機關有何虛捏事實違法舉發情形。準此，原舉發機關依據
      為經濟部標準檢驗局檢驗合格之科學儀器取得證據資料，
      據以認定受處分人有前揭超速駕駛違規行為，向受處分人
      逕行舉發之，其事證俱屬明確，均足信為真實。故本件舉
      發員警所指受處分人於如上時、地，有「行車速度，超過
      規定之最高時速60公里以上（未滿80公里）」之超速駕駛
      交通違規，至堪認定。
（５）綜據前述，本案所指超速駕駛違規行為，其事證明確，原
      處分機關依據道路交通管理處罰條例第43條第1項第2款規
      定，裁處受處分人罰鍰8,000元，核無違法或不當； 至本
      件受處分人為法人，係前述違規汽車之所有人，其本身並
      無駕駛執照可供吊扣或吊銷，故無庸併予違規記點處分。
      受處分人就原處分機關所為如上裁罰，提出聲明異議，俱
      為無理由，均應予駁回，經核並無違誤。
（二）抗告意旨略以：駕駛人甲○○並無以危險方式在道路上駕
      駛汽車；桃園縣政府警察局八德分局員警依據移動式三腳
      架雷達測速儀器所拍攝之違規照片，因報章、新聞媒體曾
      刊登其準確度隨時會故障，且未通過經濟標準檢驗局檢驗
      ，故本件所述違規汽車縱有超速，也不會離譜至車速達時
      速128公里，受處分人不服，爰提起抗告等語。
（三）惟查：抗告人所有之車號：5562－FF號租賃小客車，確有
      於上開時、地，有本件超速駕駛之交通違規，並經警當場
      舉發等事實，業經原審法院認定無訛，並詳載理由依據。
      今抗告意旨，猶執前詞，未就原裁定論事用法有何違誤，
      具體指摘，足見此部分抗告為無理由，應予駁回。
五、原裁定應予撤銷部分（97年8月20日北市裁罰字第裁22-DB00
    00000號處分主文欄「二、上開汽車牌照逾期不繳送者：（
    一）自97年09月20日起易處吊扣汽車牌照6個月。（二） 97
    年10月04日前未繳送汽車牌照者，自97年10月05日起易處吊
    銷，並逕行註銷汽車牌照。（三）汽車牌照經吊銷或註銷者
    ，非經公路主管機關檢驗合格，不得再行請領；但經處分逕
    行註銷者，非滿6個月不得再行請領。」部分）：
（一）原裁定略以：
  １、按受處分人不服第8條主管機關所為之處罰， 得於接到裁
      決書之翌日起20日內，並得依法扣除在途期間，向管轄地
      方法院聲明異議；法院受理有關交通事件，準用刑事訴訟
      法之規定，其處理辦法，由司法院會同行政院定之，道路
      交通管理處罰條例第87條第1項、第89條均有明定。 次按
      刑事訴訟法第5條第1項規定，案件由犯罪地或被告之住所
      、居所或所在地之法院管轄；而關於交通違規聲明異議事
      件之管轄事項，於道路交通案件處理辦法並無特別規定，
      是依前揭道路交通管理處罰條例第89條準用刑事訴訟法第
      5條第1項規定，足悉交通聲明異議事件，由違規行為地或
      受處分人之住所、居所或所在地之法院管轄。另按處理違
      反道路交通管理事件，有關文書送達程序，依行政程序法
      之規定，違反道路交通管理事件統一裁罰基準及處理細則
      第5條規定甚明；至行政程序法第72條則為：「送達， 於
      應受送達人之住居所、事務所或營業所為之。」，可悉應
      受送達之受處分人，其事務所、營業所等處所亦得認定為
      其所在地。從而，參諸前揭規定，有關聲明異議事件之管
      轄，受處分人之事務所、營業所等處均得謂為受處分人之
      所在地，並據以認定法院就其交通異議事件有無管轄權。
      查本件受處分人所在地固登記為「臺北市○○區○○路12
      1號15樓」， 有原審法院查得之公司基本登記資料查詢明
      細附卷可佐，然參以受處分人向原處分機關提出不服申述
      暨向原審法院為聲明異議之請求，其在陳述書、聲明異議
      狀上均明確記載：「住：臺北縣新莊市○○街10號之1」
      ，又於該陳述書之填單人簽章處蓋有「和運租車股份有限
      公司客服部；台北縣新莊市○○街10號」之印戳，復參酌
      原處分機關就如上舉發之2交通違規， 向原舉發機關再行
      查證後，由原舉發機關對受處分人所為函復意旨，暨原處
      分機關更次通知受處分人以：認定本案舉發無誤，仍應依
      原裁處意旨辦理汽車牌照吊扣3個月等內容， 其上亦均載
      明：「臺北縣新莊市○○街10號之1」一址， 有各函文在
      卷足憑，可知受處分人之營業所在地為「臺北縣新莊市○
      ○街10號之1」，甚明。依前揭說明， 受處分人之所在地
      既在原審法院轄區內，則本案聲明異議於原審法院具有管
      轄權，先予敘明。
  ２、經查：
（１）按汽車駕駛人，行車速度，超過規定之最高時速60公里以
      上，處新臺幣6,000元以上24,000元以下罰鍰； 又汽車駕
      駛人有第1項第2款之行為者，並吊扣該汽車牌照3個月，
      道路交通管理處罰條例第43條第1項第2款、 第4項分別定
      有明文。次按，汽車駕駛人之行為經以科學儀器取得證據
      資料證明其行為違規，當場不能或不宜攔截製單舉發者，
      得逕行舉發；前揭科學儀器應採固定式，並定期於網站公
      布其設置地點，但汽車駕駛人之行為屬行車速度超過規定
      之最高速限者，不在此限。又依上開規定逕行舉發時，應
      記明車輛牌照號碼、車型等可資辨明之資料，以汽車所有
      人為被通知人製單舉發，道路交通管理處罰條例第7條之2
      第1項第7款、第2項第9款及第4項亦均有明定。 再按受舉
      發違反道路交通管理事件之受處罰人，認為受舉發之違規
      行為應歸責他人者，應於舉發違反道路交通管理事件通知
      單應到案日期前，檢附相關證據及應歸責人相關證明文件
      ，向處罰機關告知應歸責人，處罰機關應即另行通知應歸
      責人到案依法處理；逾期未依規定辦理者，仍依本條例各
      該違反條款規定處罰，觀諸道路交通管理處罰條例第85條
      第1項、第4項及違反道路交通管理事件統一裁罰標準及處
      理細則第36條等規定甚明。
（２）本案所指危險駕駛之交通違規，係由原舉發機關即桃園縣
      政府警察局八德分局員警以移動式三腳架雷達測速儀器之
      科學儀器取得證據資料，證明受處分人所有之車號：5562
      －FF號租賃小客車於97年5月21日11時55分許， 在桃園縣
      八德市○○路177號（往八德方向）前，有「 駕駛人以危
      險方式在道路上駕駛汽車」之危險駕駛違規事實，經舉發
      員警按已查明之車籍資料，填註車牌號碼、車輛種類、車
      主姓名、登記之車籍地址，且於舉發通知單上加註「逕行
      舉發附採證照片」等文字後，將該舉發通知單併附採證相
      片交由郵務機關送達予受處分人，亦為受處分人所收受，
      有前述舉發通知單1紙、採證相片2張（拍攝畫面均同一）
      在卷足稽，且受處分人對於其所有之車號：5562－FF號租
      賃小客車，確有行經如上時、地，為警拍照採證後逕行舉
      發前開違規事實等情節，均不否認，故上述危險駕駛之交
      通違規，其逕行舉發程序自屬合法、完備。
（３）而受處分人因不服為警舉發前開危險駕駛之違規事實，向
      原處分機關提出申述，經原處分機關函請原舉發機關再行
      查明結果，業據原舉發機關以97年7月9日德警分交字第09
      73024027號函復略稱：受處分人所有之車號5562－FF號租
      賃小客車，於97年5月21日11時55分許， 在桃園縣八德市
      ○○路1771號前，因超速為該分局員警依據移動式三腳架
      雷達測速儀器所拍攝之違規照片，依道路交通管理處罰條
      例第43條第4項前段掣單（DB0000000）逕行舉發，經核適
      法無誤等意旨，詳細說明本案危險駕駛交通違規之舉發經
      過；又，原舉發機關對於本件受處分人為警舉發如上危險
      駕駛之交通違規所使用之科學採證儀器，復提出該儀器已
      為經濟部標準檢驗局檢定合格之證書1件供參（ 檢定日期
      ：96年11月13日，有限期限：97年11月30日；檢定合格單
      號碼：M0GA0000000A、M0GA0000000B）；再觀諸原舉發機
      關提出本件受處分人所有之車號：5562－FF號租賃小客車
      ，於上揭時、地，有「駕駛人以危險方式在道路上駕駛汽
      車」之違規採證照片影本，係在正常使用狀態下拍攝之畫
      面，且清晰記錄違規車輛號牌、車型、違規時間、地點、
      最高行車速限以及測得違規車輛車速等資料為據，足悉原
      舉發機關舉發本件危險駕駛之交通違規，其使用上揭「移
      動式三腳架雷達測速儀器」採證，並無任何事證可證該儀
      器測得數據有何失真或拍攝角度有何失準等情節，益徵前
      述科學採證儀器之準確度係屬可信。
（４）第以，本件原舉發機關依據已為經濟部標準檢驗局檢驗合
      格之「移動式三腳架雷達測速儀器」此類科學儀器取得證
      據資料，並查明違規車輛牌號、車型、車主姓名與車籍地
      址等可資辨明之資料後，就上開危險駕駛之交通違規行為
      ，向汽車所有人即受處分人逕行製單舉發，並翔實說明本
      案逕行舉發違規事證明確，核與原舉發通知單所載違規事
      實一致，且與卷內其他客觀證據並無齟齬，亦未有何違背
      一般經驗或論理法則之情形。再者，本案舉發員警係依法
      於首開時、地執行取締交通違規勤務，其與受處分人並無
      任何仇隙怨懟，衡情尚無任意虛詞構陷受處分人之理。然
      而，受處分人僅以前開情詞為辯，並未提出證據證明原舉
      發機關有何虛捏事實違法舉發情形。準此，原舉發機關依
      據為經濟部標準檢驗局檢驗合格之科學儀器取得證據資料
      ，據以認定受處分人有前揭危險駕駛之違規行為，向受處
      分人逕行舉發之，其事證俱屬明確，均足信為真實。故本
      件舉發員警所指受處分人於如上時、地，有「駕駛人以危
      險方式在道路上駕駛汽車（處車主）」之危險駕駛之交通
      違規，至堪認定。
（５）綜據前述，本案所指危險駕駛之違規行為，事證明確，原
      處分機關依據道路交通管理處罰條例第43條第4項規定 ，
      裁處受處分人吊扣汽車牌照3個月，核無違法或不當。 受
      處分人就原處分機關所為如上吊扣汽車牌照3個月裁罰 ，
      提出聲明異議，為無理由，應予駁回，固非無見。
（二）惟查：
  １、抗告人所有之車號：5562－FF號租賃小客車，因汽車駕駛
      人甲○○於上開時、地，在最高速限時速為50公里路段，
      以時速128公里之速度行駛， 經員警以該車有道路交通管
      理處罰條例第43條第1項第2款之違規事實， 並依同條第4
      項規定舉發裁罰（即「駕駛人以危險方式在道路上駕駛汽
      車（處車主）」之違規），同日填製第DB0000000 號舉發
      違反道路交通管理事件通知單後，向抗告人逕行舉發，並
      將舉發通知單送達予抗告人。抗告人依限向原處分機關申
      述，經原處分機關函請原舉發機關再行查明結果，認定受
      處分人所有之上開租賃小客車確有危險駕駛之違規行為，
      乃依道路交通管理處罰條例第43條第4項規定， 裁處吊扣
      車號：5562－FF號汽車牌照3個月之處分， 有桃園縣政府
      警察局舉發違反道路交通管理事件通知單、臺北市交通事
      件裁決所違反道路交通管理事件裁決書各l份在卷可稽 。
  ２、惟按「為使行政行為遵循公正、公開與民主之程序，確保
      依法行政之原則，以保障人民權益，提高行政效能，增進
      人民對行政之信賴，特制定本法。」「本法所稱行政程序
      ，係指行政機關作成行政處分、締結行政契約、訂定法規
      命令與行政規則、確定行政計畫、實施行政指導及處理陳
      情等行為之程序。」行政程序法第1條、第2條分別定有明
      文。行政機關之行政行為若無特別的排除行政程序法適用
      之明文規定，自應受行政程序法之規範，俾確保依法行政
      之原則，以保障人民權益，提高行政效能，增進人民對行
      政之信賴。又行政機關行使公權力，就特定具體之公法事
      件所為對外發生法律上效果之單方行政行為，皆屬行政處
      分，不因其用語、形式以及是否有後續行為或記載不得聲
      明不服之文字而有異（ 司法院大法官會議釋字第423號解
      釋意旨參照）。是以交通部公路總局依據該局之組織條例
      第八條規定制定交通部公路總局各區監理所組織通則，規
      範各區監理所組織，因此各區○○○○○道路交通管理處
      罰條例第92條第3項規定， 所訂定之違反道路交通管理事
      件統一裁罰基準及處理細則，對於違反交通規則之裁決，
      自屬行政處分，亦應受行政程序法之規範。
  ３、行政程序法第96條第1項第6款規定：行政處分以書面為之
      者其中應記載事項之一有「表明其為行政處分之意旨及不
      服行政處分之救濟方法、期間及其受理機關」。又觀諸違
      反道路交通管理事件統一裁罰基準及處理細則第45條規定
      ：「違反道路交通管理事件，於行為人到案聽候裁決者，
      處罰機關經裁決後，應宣示裁決內容，並將聲明異議期間
      及提出書狀之機關，於宣示時一併告知，且記載於裁決書
      。違反道路交通管理事件，行為人不依規定自動繳納罰鍰
      ，或不依通知限期到案，處罰機關逕行裁決者，得不宣示
      。但應依前項規定於裁決書載明應記載事項，並送達受處
      分人」。此規定即與上開行政程序法第96條第1項第6款規
      定之意旨相符，且其中更強調「應依前項規定於裁決書載
      明應記載事項，並送達受處分人」。申言之，行政程序法
      中所重視之教示制度，於違反交通規則之裁決非但亦須為
      同一之適用，尚且須要特別注意遵守，除確保依法行政之
      原則外，同時俾便人民於不服時能依其教示適時提出救濟
      ，以保障人民權益。
  ４、又違反道路交通管理事件，受處分人於裁決後逾20日未向
      管轄地方法院聲明異議，或其聲明異議經法院裁定確定，
      而不依裁決或裁定繳納罰鍰或不繳送汽車牌照、駕駛執照
      者，依下列規定處理：(1)、罰鍰不繳者，如受處分人領有
      有效之汽車牌照、駕駛執照時， 得以新台幣每滿1千元罰
      鍰折算易處吊扣汽車牌照、駕駛執照1個月，不足1千元者
      ，以1千元計算，但易處吊扣期限不得逾3個月；受處分人
      仍不於15日限期內繳送汽車牌照、駕駛執照者，吊銷其汽
      車牌照、駕駛執照。(2)、經處分吊扣汽車牌照、駕駛執照
      者，按其吊扣期間加倍處分，受處分人仍不於15日限期內
      繳送汽車牌照或駕駛執照者，吊銷其汽車牌照或駕駛執照
      。(3)、經處分吊銷、註銷汽車牌照、駕駛執照者，由處罰
      機關逕行註銷。．．．，裁處時違反道路交通管理事件統
      一裁罰基準及處理細則第61條第1項 第(1)至(3)款定有明文
      。須受處分人於裁決後「逾20日未向管轄地方法院聲明異
      議」，或「其聲明異議經法院裁定確定」而不依裁決或裁
      定繳納罰鍰或不繳送汽車牌照、駕駛執照者，才可依上開
      規定處理，且須符合前開要件不繳罰鍰，方易處「吊扣」
      汽車牌照或駕駛執照；受處分人仍不於15日限期內繳送汽
      車牌照、駕駛執照者，才可「吊銷」汽車牌照或駕駛執照
      。惟上開罰鍰不繳之易處「吊扣」或「吊銷」，應不得僅
      以一紙裁決書上註明罰鍰新台幣多少，限於何時前繳納，
      逾期不繳納罰款時，自某年某月某日起，易處吊扣汽車牌
      照或駕駛執照，並限於某年某月某日前繳送執行，若未於
      該日前繳送，自某年某月某日起易處吊銷汽車牌照或駕駛
      執照，並逕行註銷汽車牌照或駕駛執照。因行政機關為行
      政處分時，雖可於行政處分上同時預告不履行之法律效果
      ，惟此僅係行政處分之「預告行為」，行為人不履行時，
      行政機關仍應另為一行政處分，非可依前開預告行為，不
      經通知，逕自為其他易處之處分，允許上開行為，無異允
      許行政處分可以自己默默地進行，此戕害人民權益甚巨，
      且有違行政法裁量不得濫用之原則。換言之，道路交通管
      理處罰條例第65條及前開規定雖有當事人不依限繳送之易
      處規定，但行政機關在執行該條規定，於當事人罰鍰不繳
      時，應另為「吊扣」之行政處分，若行為人仍不於期限內
      繳送執行時，再為一行政處分，易處「吊銷」，應依法如
      此循序漸進地處理，而非為省卻麻煩，可以在同一行政處
      分上同時諭知處罰鍰，若於期限內不繳，就直接易處吊扣
      ，若仍不繳送，一定期限後，就直接易處吊銷，而可不必
      再通知當事人。
  ５、再書面之行政處分自送達相對人及已知之利害關係人起；
      書面以外之行政處分自以其他適當方法通知或使其知悉時
      起，依送達、通知或使知悉之內容對其發生效力，為行政
      程序法第110條所明定。 雖交通部為響應政府推動行政革
      新、簡化作業，而自89年6月1日起實施違規一次裁決作業
      ，然確實落實依法行政之原則，才能以保障人民權益，增
      進人民對行政之信賴，因此裁罰一次性即若確有其必要，
      主管機關仍須修法後方可施行，否則前開一次裁決之合法
      送達僅一次，卻對異議人產生4個行政處分， 無異讓異議
      人喪失前開法律所規定救濟之權利，不但違反前開行政程
      序法第96條第1項第6款、 第110條及違反道路交通管理事
      件統一裁罰基準及處理細則第45條但書之規定，而且與母
      法（道路交通管理處罰條例）授權之目的未盡相符，亦與
      法律保留原則有違。綜上所述，應認臺北市交通事件裁決
      所97年8月20日北市裁罰字 第裁22-DB0000000號違反道路
      交通管理事件裁決書之送達，僅對抗告人產生屆期吊扣汽
      車牌照之行政處分效力；而上開裁決書處罰主文欄中關於
      「二、上開汽車牌照逾期不繳送者：（一）自97年09月20
      日起易處吊扣汽車牌照6個月。（二） 97年10月04日前未
      繳送汽車牌照者，自97年10月05日起易處吊銷，並逕行註
      銷汽車牌照。（三）汽車牌照經吊銷或註銷者，非經公路
      主管機關檢驗合格，不得再行請領；但經處分逕行註銷者
      ，非滿6個月不得再行請領。」之部分，則非適法， 原裁
      定駁回抗告人就臺北市交通事件裁決所 97年8月20日北市
      裁罰字第裁22-DB0000000號裁決書處罰主文欄中第二部分
      處罰主文之聲明異議，即有未洽。抗告意旨所指，固無理
      由，惟原裁定認事用法，既有上開違誤，自應由本院將原
      裁定此部分予以撤銷。又本件如發回原審法院更為裁定，
      實徒增訟累，並致司法資源有所浪費，本院審酌上情，認
      有必要自為裁定。而上開裁決書處罰主文欄中第二部份處
      罰主文，既與道路交通管理處罰條例授權之目的未盡相符
      ，亦與法律保留原則有違，已如前述，從而應認此部分對
      抗告人應不生效力，應予不罰。
據上論結，應依道路交通案件處理辦法第26條，道路交通管理處
罰條例第89條，刑事訴訟法第412條、第413條前段，裁定如主文
。
中    華    民    國    98    年    2     月    5     日
                    刑事第４庭  審判長法  官  陳筱珮
                                      法  官  鄭水銓
                                      法  官  周煙平
以上正本證明與原本無異。
不得再抗告。
                                      書記官  陳秋雄
中    華    民    國    98    年    2     月    6     日


司法院資訊處製作；財團法人民間司法改革基金會備份。
